【裁判字號】    96,建,80
【裁判日期】    981118
【裁判案由】    給付違約金
【裁判全文】
臺灣臺北地方法院民事判決                96年度建字第80號
原      告  戊○○
訴訟代理人  劉錦隆律師
複  代理人  楊仲傑律師
被      告  辰峰國際有限公司
法定代理人  庚○○
訴訟代理人  謝恩華律師
上列當事人間請求給付違約金事件，本院於民國98年11月4 日言
詞辯論終結，判決如下：
    主      文
原告之訴及假執行之聲請均駁回。
訴訟費用由原告負擔。
    事實及理由
甲、程序方面：
    按因契約涉訟者，如經當事人定有債務履行地，得由該履行
    地之法院管轄，民事訴訟法第12條定有明文。本件原告起訴
    主張其委託被告設計施工座落於臺北市○○街100巷25號1樓
    及地下室，則契約所約定之履行地即為上開設計施工處所，
    乃本院管轄範圍，依上開規定本院自有管轄權，合先敘明。
乙、實體方面：
一、原告起訴主張略以：
    其於民國95年8 月17日將座落臺北市○○街100巷25號1樓及
    地下室交由被告裝潢、設計及施工（下稱系爭工程），工程
    款合計新臺幣（下同）4,900,000 元，以總價統包承攬，並
    簽立室內設計委託契約書（下稱系爭契約書），施工期間自
    95年8 月21日起至95年10月20日完工交屋，約定被告應以五
    星級材質、五星級施工品質及五星級配備設計及施工，且於
    裝潢完成後，原告僅須攜帶個人隨身衣物即可入住。詎被告
    非但未依約設計施工，且已施作之工程品質低劣，並一再遲
    延工程之進行迄今仍未完工，致原告無法使用，依系爭契約
    書第10條之約定，被告應每日罰款0.5%總工程款，即每日罰
    款24,500元，爰請求被告給付自95年10月21日起至96年1 月
    22日止，共計94日之違約金，合計2,303,000 元。並聲明：
    (一)被告應給付原告2,303,000 元，及自起訴狀繕本送達翌日
    起至清償日止，按年息5%計算之利息。(二)願供擔保，請准宣
    告假執行。
二、被告答辯略以：
    兩造於95年8 月17日簽約，由被告承攬原告位於合江街建物
    之裝潢工程，雙方除約定各項施工工程項目（參報價單）並
    約定工程期限。惟於承攬系爭工程之施工期間，原告不斷變
    更設計，拆除原約定並完工之項目，重新另為施工項目，並
    追加原施工項目以外工程，原約定施工期限已不符使用。兩
    造有同意展延工期3 次，分別為95年10月25日、96年1月4日
    、96年1月29日，雙方同意展延工期至96年2月11日，並分別
    由被告提出施工進度表，對於追加及拆除重作之變更設計工
    程，原告當時即對被告承諾將給付額外之費用，惟原告於96
    年2月5日系爭工程大體皆完工之時，對被告表示不給付工程
    費，並要求除油漆工程以外之所有其他工程施工者離開工作
    場所，而油漆工亦於2 月17日左右完工後離場。然本件工程
    已大致完工，僅剩收尾工程，及家電、造景及油漆後施工燈
    具等工程，但因原告拒絕給付工程款及在期限內要求離場，
    故無法完工。是原告工程僅付2期工程款，合計2,476,000元
    ，與原告依契約及口頭應承諾給付並已施作完工之工程款計
    6,305,630元，合計共差3,829,630元（違約賠償部份未計）
    。則依民法第230條、第264條之規定，被告並無違約延誤工
    期之事實，對於本件工程之延誤不負遲誤之責任，且原告積
    欠前開工程款，被告當然有權暫停自己之剩餘給付。並聲明
    ：除願供擔保請准宣告免為假執行外，如主文所示。
三、原告起訴主張被告施作系爭工程遲延，而依約請求遲延罰款
    ，被告則辯稱兩造業已另行約定完工日，被告並未遲延，且
    原告一再變更設計、拒絕給付工程款又拒絕工人進入施工，
    是縱使工程遲延，亦非可歸責於被告之事由，當無庸付違約
    罰款之責等語。是本件爭點即在於，被告施作系爭工程有無
    遲延？其遲延是否可歸責於被告之事由所致？茲就各爭點判
    斷如下：
  (一)經查，兩造於簽訂系爭契約書時約定預計開工日期為95年 8
    月21日，預計完工工期2 個月，此參系爭契約書即明（見本
    院第1卷第6頁）。是被告依系爭契約書約定，本應於95年10
    月20日完工。惟查兩造曾於95年10月26日協議各項工程進度
    應於12月4 日完工，嗣於96年1月4日另行協議稱：「臺北市
    ○○街100 巷25號房舍裝修，本應於10月20日交屋，因本身
    工程延後，延遲到今已違反合約，今特別承諾如上述表列時
    間、項目、規格、品質符合五星級之設備及設施及施工，否
    則依合約加倍處罰以示負責」，其後又於96年1 月29日協議
    工程進度應於96年2 月11日完成，此有兩造不爭執真正之各
    項工程進度單、協議內容及工程進度表在卷可稽（見本院第
    1 卷第32至34頁）。且證人即負責系爭工程設計之乙○○證
    稱：「大概做到衛浴磁磚完成後、木工有做一些天花板、櫃
    子，之後所有的木作就都拆除，重新作，我有給被告律師一
    些追加變更的項目。剛剛提示的圖面木工部分，我們做好後
    都拆掉重做。另外大理石部分，依契約是玄關、主臥室、牆
    壁部分是大理石，其他是洗石子，但現在一樓的所有外牆、
    車庫地面、後院樓梯都換成大理石，地下室還有一些公共區
    域地面都換成是大理石」、「（本件在施工過程中，兩造有
    無協議延展工期？若有的話，延展工期之情形為何？）有延
    三次，確認的日期記不清楚，最後一次的日期要看我們跟他
    們簽認的資料。因為原告有變更，再加上天候問題，前面二
    次口頭展延，最後一次原告有簽名」、「（原告在96年2月5
    日是否有要求被告除了油漆工外，其他人皆離場，並表示不
    給付工程款？）我們有跟他提最後一次追加款的事情，他說
    他一毛錢都不想付，要我們停工，現場有我跟被告法定代理
    人焦先生在場」、「（本件裝修工程有無完工？）應該有完
    工百分之八十。剩下一些家具、家電，壁紙、地板等這些要
    等油漆乾才能做的工程。就是剩下合約內的家電尚未完工。
    已經油漆的話，應該就是木工也都完成了，所以大約是完工
    百分之八十，一般慣例都是這樣算的。依照我們這個案子，
    算是全程工程進度的百分之八十，後面只剩下活動的部分，
    不是以金額來計算」、「請問李小姐，當初為何要拆掉做好
    的部分？）原告就覺得他不喜歡，就說他想要改成怎樣怎樣
    。像木工部分，他說朋友說作實木的比較好，就把原來是貼
    皮要我們重做。就是在施工過程中，原告可能聽到朋友給他
    建議，然後他就來跟我們說要改，我們也只能照他的意思作
    」、「請問證人，拆掉的部分價金他要給付嗎？還是你們自
    行吸收？）這部分沒有談，他就是要我們拆」、「（拆除部
    分、重做部分、追加部分原告要不要付錢？）他都沒有明確
    講，他只有針對變更的木工、大理石部分他有說他要付錢。
    他是答應新作的部分，他要付錢，其他部分沒有明確講」、
    「（一直到原告要求你們離場即96年2月5日的時候，你們的
    工程有沒有因為原告變更、追加工程及天候情形而有所延誤
    ？）應該是做的完，但原告該付款的時間都沒有付款，如果
    他正常的錢都支付給我們的話，應該是可以正常完工」（見
    本院第1 卷第129至133頁）。另證人即施作系爭工程木工部
    分之甲○○○○，其施作現場木工部分，除因油漆尚未完成
    門無法裝上外，其餘均已完工，當初係因原告不喜歡設計師
    設計的內容，要求我依照他的意思施工，將原有舊的木工部
    分包含原有玄關的鞋櫃、2樓（應係指地上1樓）的餐桌櫃、
    書櫃、矮櫃、天花板、隔間、主臥室的電視櫃拆除掉，時間
    大約是在95年10月左右，當時我看到原本施作的木工應該是
    不錯，原告說他不喜歡這樣的樣式因此要全部拆除，就此業
    主追加或變更工程的部分當然會延誤工期等語（見本院第 1
    卷第131反面至132反面）。而證人即施作系爭工程大理石工
    程部分之丁○○○○證稱系爭工程變更部分，本來是洗石子
    換成大理石，追加的部分是消防通道的地坪、一樓外牆、公
    共樓梯的牆面跟地坪、後院的樓梯、庭院的屋頂等，就業主
    追加或變更工程部分，會導致延誤工期，業主有承諾要付款
    等語（見本院第1卷第133頁至反面）。此外，證人即負責系
    爭工程中油漆施工之丙○○○○述，其施作超出原設計部分
    ，係應業主之要求，業主要求直接與其聯繫，而關於增加部
    分工作會超出原來工期，業主有同意並承諾給付報酬，嗣於
    96年2 月15日其完成全部工作，然至今業主仍未全部給付報
    酬等語（見本院第1 卷第172至174頁）。證人即施作系爭工
    程木工部分之辛○○○○稱，係因業主對之前木工不滿意才
    請其拆除後重新施作，然施工期間也是做了拆、拆了做，一
    定會影響工期，但還沒有完工時就被業主換掉，另由甲○○
    ○○施工，業主在一開始就對乙○○很有意見，後來工程開
    始進行，就一直在改、一直在拆，當時業主有同意施工期限
    到96年1月22日等語（見本院第1卷第174反面至176頁）。又
    證人即負責系爭工程室內木工裝潢之己○○○○述，其負責
    施作玄關、屏風、客廳沙發櫃、餐廳櫃、電視牆、隔間、主
    臥的主牆及電視櫃、主臥與書房的隔間牆，書房內部的書櫃
    ，主臥室的衣帽間，地下室的臥房及其內的梳妝台、床頭造
    型牆、視聽室的造型牆，一樓與地下室的天花板，大約完成
    6、7成，然原告起先做都說沒問題，做好後又說他不喜歡，
    要我全部拆除，必須拆除重做後才要付款等語（見本院第 1
    卷第190至191頁）。
  (二)由上開證詞可知，原告於系爭工程施工期間，屢次要求被告
    及所雇用之木作、大理石、油漆、室內裝潢等工人將已施作
    之工作拆除後重新施作，或另覓他人施工，且曾同意延後施
    工期限，則被告辯稱原告要求變更並拆除重新施工，且同意
    延後工期至96年2 月11日等情，核屬有據，應可採信。至於
    原告雖主張係因被告工作屢有瑕疵，始造成工程延誤云云，
    然經本院勘驗現場後，尚無法確定瑕疵情形，此有本院97年
    2月26日勘驗測量筆錄在卷可參（見本院第1卷第197至198頁
    ）。嗣經兩造同意送請臺北市室內設計裝修商業同業公會進
    行鑑定，惟原告仍拒絕鑑定機關指派之人員進入屋內實施鑑
    定，且臺北市室內設計裝修商業同業公會亦表示無從依施工
    圖及照片、光碟等資料完成鑑定，此有該公會98年6月1日
    設平會字第9800060號函、98年10月5日設平會字第980011
    2 號函附卷可證（見本院第2卷第92、135頁）。是原告主張
    被告施工瑕疵導致遲延云云，既未能舉證明之，自難採信。
  (三)查系爭契約書第10條約定：「乙方如超過2 個月未完工，每
    日罰0.5%總工程款。」而依前開所查，兩造業已協議完工日
    期延至96年2 月11日，則原告主張被告自95年10月21日起至
    96年1 月22日止，共計遲延94日云云，即非屬實，難以採信
    。況被告施工一再延後，亦係因原告要求變更設計、拆除已
    施作完畢之工程所致，尚難將此歸責於被告。從而，原告主
    張被告施工遲延94日，而依系爭契約書第10條約定，請求被
    告給付遲延罰款，核屬無據，不應准許。
四、綜上所述，原告主張被告遲延完工94日，洵屬無據；而被告
    辯稱兩造業已合意延長完工日期至96年2 月11日，故其並未
    遲延完工等情，則與證據相符，應堪採信。從而，原告依系
    爭契約書第10條約定，請求被告給付2,303,000 元，及自起
    訴狀繕本送達翌日起至清償日止，按年息5%計算之利息，為
    無理由，應予駁回。又原告之訴既經駁回，其假執行之聲請
    ，即失所附麗，應併予駁回。
五、本件事證已臻明確，兩造其餘攻擊防禦方法及未經本院援用
    之證據，核與判決之結果不生影響，爰不予逐一論駁，併此
    敘明。
六、訴訟費用負擔之依據：民事訴訟法第78條。
中    華    民    國    98    年    11    月    18    日
                  民事第四庭    法  官  余明賢
以上正本係照原本作成
如對本判決上訴，須於判決送達後20日內向本院提出上訴狀
中    華    民    國    98    年    11    月    18    日
                                書記官  楊勝欽

司法院資訊處製作；財團法人民間司法改革基金會備份。
